【裁判字號】    89,重上,246
【裁判日期】    891031
【裁判案由】    清償借款
【裁判全文】
臺灣高等法院民事判決  八十九年度重上字第二四六號
      上  訴  人  甲○○
      訴訟代理人  蘇千祿律師
      送達代收人  張璧蘭                    住台北市○○路三十六號五樓
      被上訴人    安泰商業銀行股份有限公司  設台北市○○○路○段二三號
      法定代理人  林堉璘      .
      訴訟代理人  鄭翔宇                    住台北市○○○路○段一五八號
右當事人間請求清償借款事件，上訴人對於中華民國八十八年十二月十六日臺灣臺北
地方法院八十八年度重訴字第一八九五號第一審判決提起上訴，本院判決如左：
    主    文
原判決關於命上訴人給付超過新台幣伍佰萬元及如附表所示利息、違約金部分，暨訴
訟費用之裁判均廢棄。
右開廢棄部分，被上訴人在第一審之訴駁回。
其餘上訴駁回。
第一、二審訴訟費用由上訴人負擔百分之五十三，餘由被上訴人負擔。
    事    實
甲、上訴人方面：
一、聲明：
  (一)原判決廢棄。
  (二)右廢棄部分，被上訴人在第一審之訴及其假執行之聲請均駁回。
  (三)如受不利之判決，請准上訴人提供擔保免為假執行。
二、陳述：除與原判決記載相同者，茲引用之外，補稱：
  (一)針對被上訴人之陳述駁斥如下：
    1.被上訴人主張簽名蓋章連帶保證即成立實為錯誤，因本事件被上訴人承認連帶
      保證金額於上訴人簽名時係為空白，因此雙方對連帶保證金額根本未依民法第
      一百五十三條為合致意思表示，此部分根本未成立及無效。
    2.被上訴人承認借據金額及日期空白，且主張對保日期與借據日期確實不同，既
      被上訴人自認金額及日期空白，而無法提出上訴人授權填寫金額及日期之舉證
      ，且對借據日期與上訴人簽名日期不同只以撥款手續說明，亦與事實上上訴人
      簽名時間不同，顯見被上訴人皆事後未經上訴人同意擅自填寫金額及日期。
    3.上訴人主張金額係依不動產市價七成為核貸金額，且經授信人員估價徵信後確
      定，又承認「當然無法逕依借款人之請求，未免借款人申請金額與撥款金額不
      一，借據金額欄多少於核貸當時填寫」，顯見被上訴人確實於對保時並未確定
      連帶保證金額，絕無原審所認定被上訴人於對保時早已告知核貸金額為新台幣
      （下同）九百五十二萬元。被上訴人於本審中稱：「當時對保時約定是九百二
      十萬元。他們要知道連帶保證金額為何，也可問承辦人。」此內容一則顯示被
      上訴人嚴重錯誤，因核貸為九百五十二萬元，並非九百二十萬元，被上訴人對
      於金額完全錯誤足證金額於對保時根本未確定，二則上訴人嚴重矛盾，既書狀
      承認對保時尚為空白，撥款核貸時方確定金額，怎可能又主張對保時已約定金
      額，且可問承辦人員，顯然嚴重矛盾。被上訴人主張支付命令更為錯誤，因上
      訴人曾向被上訴人提出支付命令經被上訴人異議事後又撤回起訴，足證上訴人
      對連保金額早有異議，而被上訴人理虧撤回起訴。
  (二)本事件被上訴人係為專業銀行機構，其注意義務及善良管理人責任應相對提高，
    再依消費者保護法第十二條及第十四條應為有利於消費者保護之解釋，今上訴人
    確實於對保時有簽名但對連保金額意思表示確實為五百萬元，此有被上訴人不爭
    執之錄音帶內容為證，因此被上訴人私自超越上訴人同意之連保範圍，而於空白
    金額上填寫超越五百萬元之金額實非雙方對保時之合致連保範圍，故被上訴人之
    抗辯顯無理由。
乙、被上訴人方面：
一、聲明：請求駁回上訴。
二、陳述：除與原判決記載相同者，茲引用之外，補稱：
  (一)按本案上訴人主張系爭借據之金額及日期均為對保日民國八十六年九月九日之後
    ，由被上訴人事後（八十六年九月二十二日）填寫，故上訴人不知連帶保證範圍
    及日期，而認定其保證責任不存在，顯無理由。
  (二)本案被上訴人對上訴人之請求係基於連帶保證契約之關係，按連帶保證之成立依
    當事人之契約而成立（意定），但必須明示始可，故保證人於簽名處註明「連帶
    保證人某某」等字樣，即屬連帶保證；而連帶保證乃保證人與主債務人連帶負債
    務履行責任之保證，非如民法一般保證中有「有限保證」之約定，故上訴人於原
    審證述時已承認於借據中連帶保證人甲○○之簽章確其所為，該契約當然成立。
  (三)而上訴人雖主張對保日期與借據日期均不相同，然並不影響該保證契約之有效成
    立。惟上訴人辯稱：借據簽發日期為「民國八十六年九月二十二日」（借據左方
    日期：被上訴人撥款日期），借據下方核准日期為「民國八十六年九月十八日」
    ，因此其借據簽發日期應於核准日期前。上訴人係誤認借據上所載日期之意義而
    以之為其抗辯之理由。按銀行與借款人及其連帶保證人間之消費借貸及連帶保證
    契約之成立，並非於撥款日期，借款人於銀行提出借款之申請並提供相當之擔保
    物及連帶保證人之簽署等相關文件後，銀行必須經過業務規章中之徵授信程序始
    得決定其核貸確實金額，故借款人及其連帶保證人之簽署日期當然早於撥款日期
    ，上訴人誤以為對保日期及撥款日期均須同一，其保證契約始可成立，因而抗辯
    其契約不成立顯為謬誤，恐國內辦理授信業者均無法於借款人提出借款申請同日
    即行撥款，被上訴人針對此點提出理由說明。
  (四)再者，上訴人又主張借據金額欄於對保當時為空白，其保證債務範圍無由確定而
    認其保證契約不成立。惟借款人於銀行申請貸款時必須提供其擔保物及其資力證
    明以供銀行審酌貸放與否，銀行並應告知以其提供之擔保物（不動產）經估算當
    時市價之七成為其最高核貸金額，借款人核貸金額須俟其擔保物由銀行徵授信人
    員估算擔保值後始可確定，當然無法逕依借款人之請求，未免借款人申請金額與
    撥款金額不一，借據金額欄多於核貸當時填寫。而本案主債務人許雅婷因購屋貸
    款而邀上訴人及訴外人許春梅為其連帶保證人，並提供其不動產買賣契約書供被
    上訴人審核，上訴人既願擔任連帶保證人，顯與主債務人關係熟稔，主債務人申
    請借貸之金額，連帶保證人怎可無向其探知之理？況主債務人許雅婷於原審證稱
    當時確向被上訴人借貸九百五十二萬元並請上訴人為其連帶保證人，而另一連帶
    保證人許春梅亦對被上訴人聲請所發之支付命令未提出異議並經確定在案（台灣
    板橋地方法院八十七年促字第二○四四四號支付命令），均顯示借保人對其借款
    及保證金額與被上訴人之請求係一致，非如上訴人所稱僅有五百萬元，其欲以非
    法錄音取得被上訴人之承辦員之不確定承諾而免除其部份保證責任之意圖甚為明
    顯。
    理    由
一、被上訴人起訴主張：借款人許雅婷以訴外人許春梅及上訴人為連帶保證人，於八
    十六年九月二十二日向被上訴人借款九百五十二萬元，約定利息按被上訴人所訂
    基本放款利率加碼年息百分之一點一五計算，自借款日起以一個月為一期，自第
    一期至第二十四期借款人應付息不還本，第二十五期起依年金法計算月付金，按
    月平均攤還本、息，嗣後於每屆滿六個月之次日按當時之基本放款利率加碼機動
    調漲，借款人如有一期未依約給付，則喪失期限利益，其逾期清償在六個月以內
    者，按上開利率百分之十，超過六個月者，按上開利率百分之二十計付違約金，
    清償期為一百零六年九月二十二日。詎借款人自八十七年十二月二十二日起即未
    依約繳納利息，依前揭約定，其全部債務視為全部已到期，屢向借款人催討，尚
    欠如聲明之本、利及違約金迄未清償，為此提起訴訟等語。上訴人則以：借據之
    金額及日期均事後所填寫，且其借款金額未經伊同意，連帶保證金額兩造意思表
    示未合致，保證標的自始未能確定，是該契約應屬無效等語，資為抗辯。（許雅
    婷部分，未提起上訴，業已確定）
二、本件被上訴人主張之事實，業據其提出借據、約定書為證，上訴人對借據、約定
    書中上訴人簽名、印章之真正及上訴人應負連帶保證責任並不爭執，惟辯稱：保
    證之金額係五百萬元，而非九百五十二萬元（請見本審卷八十九年十月十七日言
    詞辯論筆錄）。被上訴人就有利於己之積極事實即保證金額為九百五十二萬元乙
    節，應負舉證責任。被上訴人雖提出借據證明保證金額為九百五十二萬元，惟查
    被上訴人對於金額「九百五十二萬元」及日期「八十六年九月二十二日」係被上
    訴人事後蓋上等情，並不爭執（請見本審卷第五二頁），借據上之金額九百五十
    二萬元既係事後所蓋，而非上訴人簽名、蓋章前所蓋，則借據本身不足以證明上
    訴人同意保證之金額為九百五十二萬元。本院提示台灣台北地方法院八十八年度
    重訴字第一八九五號清償借款事件被證一至被證三之錄音帶譯文，被上訴人對該
    譯文內容，並不爭執（請見本審卷第二五頁），而在被證三之譯文中被上訴人之
    襄理林三完在與上訴人之電話中亦承認上訴人當時說保證五百萬元等情，有譯文
    可證（請見本審卷第五九頁）。上訴人對於同意保證五百萬元乙節並不爭執，則
    上訴人連帶保證之金額應以五百萬元為準，雙方於五百萬元之範圍內成立合意。
三、上訴人另辯稱：借據簽發日期為「民國八十六年九月二十二日」（借據左方日期
    ），借據下方核准日期為「民國八十六年九月十八日」，因此其借據簽發日期應
    於核准日期前，足見金額及日期係事後填寫云云。惟按「保證契之成立，本不以
    作成書據為要件，雖無書據而有其他證明方法，足證其契約成立者，亦應發生效
    力」，最高法院十九年度上字第一八三八號判例可供參考。被上訴人對於借據上
    之金額「九百五十二萬元」及日期「民國八十六年九月二十二日」係事後所蓋，
    並不爭執，上訴人同意保證之金額既為五百萬元，縱無書據，亦在該範圍成立保
    證契約。
四、上訴人又抗辯：被上訴人係為專業銀行機構，其注意義務及善良管理人責任應相
    對提高，再依消費者保護法第十二條及第十四條應為有利於消費者保護之解釋，
    今上訴人確實於對保時有簽名但對連保金額意思表示確實為五百萬元，此有被上
    訴人不爭執之錄音帶內容為證，因此被上訴人私自超越上訴人同意之連保範圍，
    而於空白金額上填寫超越五百萬元之金額實非雙方對保時之合致連保範圍云云。
    按銀行與連帶保證人間所訂定之保證契約，乃保證人擔保借款人對銀行債務之清
    償責任，銀行對保證人並不負任何義務，保證人亦無從因保證契約自銀行獲取報
    償，其性質上屬單務、無償契約，並非屬消費之法律關係，保證人亦非消費者，
    自無消費者保護法之適用。又所謂定型化契約應受衡平原則限制，係指締約之一
    方之契約條款已預先擬定，他方僅能依該條款訂立契約，否則，即受不締約之不
    利益，此際，始應適用衡平原則之法理，以排除不公平之「單方利益條款」，蓋
    此情形，倘貫徹「締約自由原則」將使居於經濟上弱者之一方，無締約之可能，
    而忍受不締約之不利益，故縱他方接受該條款而締約，該條款亦應認違反衡平原
    則而無效，以符平等互惠原則。雖保證人通常係礙於職務從屬或情誼原因，而由
    借款人覓為其與銀行間債務之連帶保證人，惟就保證契約之法律關係而言，保證
    人既係擔保他人間之債務清償責任，並非經濟上之弱者，且未自保證契約獲取任
    何利益，如認保證契約有違民法保護保證人之規定，自可不訂定保證契約，並不
    會因未成為保證人而生不利益，或經濟生活受制於銀行不得不為保證人之情形。
    故上訴人前開依消費者保護法第十二條及第十四條應為有利於消費者保護解釋之
    抗辯並不可採。惟本院認定保證範圍為五百萬元，已如前述，故該抗辯不影響判
    決結果。
五、上訴人又抗辯：被上訴人請求之違約金過高云云。惟查兩造間有關違約金依借據
    第三條、第四條約定：利息按被上訴人所訂基本放款利率加碼年息百分之一點一
    五計算，自借款日起以一個月為一期，自第一期至第二十四期借款人應付息不還
    本，第二十五期起依年金法計算月付金，按月平均攤還本、息，嗣後於每屆滿六
    個月之次日按當時之基本放款利率加碼機動調漲，借款人如有一期未依約給付，
    則喪失期限利益，其逾期清償在六個月以內者，按上開利率百分之十，超過六個
    月者，按上開利率百分之二十計付違約金等情，有借據可證，本件有關違約金之
    約定，係屬損害賠償總額預定性之性質，以附表所示之年利率計算，依附表所示
    ，八十八年三月十日至八十八年三月二十一日之違約金為百分之○．九三八；八
    十八年三月二十二日至八十八年九月九日之違約金為百分之○．九三五；八十八
    年九月十日至清償日之違約金為百分之一．八七，本院衡量社會經濟狀況及上訴
    人如能如期履行債務，被上訴人得再將該款貸放、轉存、投資等得享受之一切利
    益，認該違約金之約定，並未過高。
六、被上訴人主張：主債務人許雅婷於原審證稱當時確向被上訴人借貸九百五十二萬
    元，並請上訴人為其連帶保證人，而另一連帶保證人許春梅亦對被上訴人聲請所
    發之支付命令未提出異議並經確定在案（台灣板橋地方法院八十七年促字第二○
    四四四號支付命令），均顯示借保人對其借款及保證金額與被上訴人之請求係一
    致，非如上訴人所稱僅有五百萬元云云。惟查被上訴人與訴外人許雅婷、許春梅
    間之法律關係係個別之法律關係，許雅婷之借款金額與上訴人之保證金額未必相
    同，上訴人得為「有限保證」，就許雅婷部分借款之範圍內為保證；而許春梅保
    證金額若干？與上訴人無關，兩者係個別之法律關係，被上訴人不得以該二人對
    金額不爭執，而佐證上訴人所保證之金額為九百五十二萬元。
七、本件事證已臻明確，兩造其餘攻擊、防禦方法及所舉證據，無礙勝負之判斷，爰
    不一一論列，附此敘明。
八、上訴人聲明願供擔保，請准免為假執行，惟被上訴人並未聲請假執行，故不生免
    為假執行之問題，併予敘明。
九、兩造對訴外人許雅婷以上訴人為連帶保證人，於民國八十六年九月廿二日向被上
    訴人借用九百五十二萬元，約定利息按被上訴人所訂基本放款利率加碼年息百分
    之一點一五計算，自借款日起以一個月為一期，自第一期至第二十四期訴外人許
    雅婷應付息不還本，第二十五期起依年金法計算月付金，按月平均攤還本、息，
    嗣後於每屆滿六個月之次日按當時之基本放款利率加碼機動調漲，訴外人許雅婷
    如有一期未依約給付，則喪失期限利益，其逾期清償在六個月以內者，按上開利
    率百分之十，超過六個月者，按上開利率百分之二十計付違約金，清償期為民國
    一百零六年九月二十二日。訴外人許雅婷自八十七年十二月二十二日起即未依約
    繳納利息等情，並不爭執，被上訴人本於連帶保證之法律關係，請求上訴人給付
    五百萬元，及附表所示之利息、違約金部分，為有理由，應予准許。逾此所為請
    求，為無理由，應予駁回。又被上訴人於原審係請求「八十八年九月十日」起至
    清償日止按年息百分之一．八七計算之違約金（請見原審卷第五○頁），惟原審
    判准「八十八年九月九日」起至清償日止按年息百分之一．八七計算之違約金（
    請見原審判決附表），八十八年九月九日部分屬訴外裁判，應予廢棄。原審就超
    過上開應准許部分，為上訴人敗訴之判決，自有未洽。上訴意旨就此部分指摘原
    判決不當，求予廢棄改判，為有理由。至於上開應准許部分，原審判命上訴人給
    付，核無違誤，上訴意旨，就此部分，仍執陳詞，指摘原判決不當，求予廢棄，
    為無理由，應駁回其上訴。
十、據上論結，本件上訴為一部有理由，一部無理由，依民事訴訟法第四百五十條、
    第四百四十九條第一項、第七十九條但書，判決如主文。
中      華      民      國    八十九    年      十      月    三十一    日
                                    臺灣高等法院民事第十二庭
                                        審判長法  官  蔡  翁金針
                                              法  官  高  鳳  仙
                                              法  官  林  恩  山
右正本係照原本作成。
如不服本判決，應於收受送達後二十日內向本院提出上訴書狀，其未表明上訴理由者
，應於提出上訴後二十日內向本院補提理由書狀（均須按他造當事人之人數附繕本）
上訴時應提出委任律師或具有律師資格之人之委任狀；委任有律師資格者，另應附具
律師及格證書及釋明委任人與受任人有民事訴訟法第四百六十六條之一第一項但書或
第二項（詳附註）所定關係之釋明文書影本。
中      華      民      國    八十九    年    十一      月      一      日
                                              書記官  周  淑  靜
附註：
民事訴訟法第四百六十六條之一（第一項、第二項）：
對於第二審判決上訴，上訴人應委任律師為訴訟代理人。但上訴人或其法定代理人具
有律師資格者，不在此限。
上訴人之配偶、三親等內之血親、二親等內之姻親，或上訴人為法人、中央或地方機
關時，其所屬專任人員具有律師資格並經法院認為適當者，亦得為第三審訴訟代理人
。
附表：本息、違約金請求表
債權人：安泰商業銀行股份有限公司
┌─────────┬─────────┬──────────┬───────────────┐
│項│借款金額      │利              息│違      約      金  │利息及違約金計算說明          │
│目│（新台幣）    ├─────┬───┼─────┬────┼───────────────┤
│  │              │期      間│年利率│期      間│年利率  │一、自借款日起以一個月為一期  │
├─┼───────┼─────┼───┼─────┼────┤    ，自第１期至第期只付利  │
│  │五、000、000元│自２９起│9.38％│自３１０起│0.938％ │    息不還本，第期起至第240 │
│  │              │至３止│      │至３止│        │    期止依年金法計算月付金，  │
├─┼───────┼─────┼───┼─────┼────┤    按月平均攤還本息。利息依  │
│  │              │自３起│9.35％│自３起│0.935％ │    聲請人所訂基本放款利率加  │
│  │              │至清償日止│      │至９９止│        │    碼年息百分之 0.9  計算，  │
├─┼───────┼─────┼───┼─────┼────┤    按月計付。上開利率於每屆  │
│  │              │自      起│    ％│自９１０起│1.87％  │    滿半年之次日按當時之基本  │
│  │              │至      止│      │至清償日止│        │    放款利率加原加碼重新計算  │
├─┼───────┼─────┼───┼─────┼────┤    。                        │
│  │              │自      起│    ％│自      起│    ％  │二、本息遲延違約金，逾期在六  │
│  │              │至      止│      │至      止│        │    個月以內部份，按未還本金  │
├─┼───────┼─────┼───┼─────┼────┤    金額照上述所訂利率百分之  │
│  │              │自      起│    ％│自      起│    ％  │    十加付，逾期超過六個月部  │
│  │              │至      止│      │至      止│        │    份，照上項標準加倍計付。  │
├─┼───────┼─────┼───┼─────┼────┤三、聲請人所訂基本放款利率變  │
│  │              │自      起│    ％│自      起│    ％  │    動情形：                  │
│  │              │至      止│      │至      止│        │  (1)年９月日8.48％        │
├─┼───────┼─────┼───┼─────┼────┤  (2)年２月日8.45％        │
│  │              │自      起│    ％│自      起│    ％  │  (3)  年  月  日    ％        │
│  │              │至      止│      │至      止│        │  (4)  年  月  日    ％        │
├─┼───────┼─────┼───┼─────┼────┤  (5)  年  月  日    ％        │
│  │              │自      起│    ％│自      起│    ％  │                              │
│  │              │至      止│      │至      止│        │                              │
├─┼───────┼─────┴───┴─────┴────┤                              │
│合│五、000、000元│                                        │                              │
│計│              │                                        │                              │
└─┴───────┴────────────────────┴───────────────┘


司法院資訊處製作；財團法人民間司法改革基金會備份。
